臺灣彰化地方法院刑事判決　　　　　　　 96年度易字第301號
公　訴　人　臺灣彰化地方法院檢察署檢察官
被　　　告　乙○○
　　　　　　　　　　號
上列被告因詐欺案件，經檢察官經檢察官聲請簡易判決處刑（95
年度偵字第8046號），本院彰化簡易庭認不宜以簡易判決處刑（
96年度彰簡字第32號），簽移本院刑事庭依通常程序審理，本院
判決如下：
    主    文
乙○○意圖為自己不法之所有，以詐術使人將本人之物交付，處
有期徒刑陸月，如易科罰金，以銀元佰元折算壹日。
    事    實
一、乙○○與丁○○係鄰居，乙○○明知其胞姊丙○○曾經本院
    民事庭多次傳喚未到，行方不明已有多年，且因生活經濟狀
    況不佳，尚積欠合會會款等債務而缺款，竟基於詐欺取財之
    為自己不法所有意圖，於民國95年6 月1 日至95年6 月4 日
    間之某時，在位於彰化縣秀水鄉○○村○○路○ 段680 之4
    號之丁○○住處附近，向丁○○隱瞞丙○○已失蹤多年之事
    ，並訛稱丁○○住處對面之丙○○所有之面積約6 坪的土地
    （地號不詳）欲出售云云，致欲購買上開土地供作停車位使
    用之丁○○因此陷於錯誤，而於95年6 月5 日，在丁○○住
    處，將約定買賣前揭土地之定金新臺幣（下同）10, 000 元
    交付予乙○○。嗣乙○○承前意圖為自己不法之所有之接續
    犯意，於95年6 月7 日，至丁○○住處，向丁○○接續佯稱
    欲與其簽訂上揭土地之買賣契約，且保證可以過戶云云，致
    丁○○信以為真，陷於錯誤，而將原約定價金之餘款140,
    000 元在丁○○住處交付予乙○○，並請乙○○代為辦理土
    地過戶事宜。乙○○收受上開買賣價金尾款後，即向丁○○
    表示會立即請不知情之「賴代書」辦理過戶事宜，惟事過10
    餘日，丁○○仍未接獲土地過戶業經辦理完畢之通知，迨向
    「賴代書」詢問結果，始知乙○○先前表示欲出售之土地，
    因丙○○行蹤不明，根本無法辦理土地過戶等情，而發覺受
    騙。
二、案經丁○○訴由彰化縣警察局鹿港分局報請臺灣彰化地方法
    院檢察署檢察官偵查起訴。
    理    由
一、按被告以外之人於審判外之言詞或書面陳述，除法律有規定
    者外，不得作為證據，刑事訴訟法第159 條第1 項固定有明
    文。惟被告以外之人於審判外之陳述，雖不符第159 條之 1
    至第159 條之4 之規定，而經當事人於審判程序同意作為證
    據，法院審酌該言詞陳述或書面陳述作成時之情況，認為適
    當者，亦得為證據；當事人、代理人或辯護人於法院調查證
    據時，知有第159 條第1 項不得為證據之情形，而未於言詞
    辯論終結前聲明異議者，視為有前項之同意，同法第159 條
    之5 定有明文。查本案於本院準備程序時，被告乙○○就本
    院下列所引被告以外之人於審判外之言詞或書面陳述均同意
    作為證據，且迄至本院審理調查證據時亦未爭執上開證據之
    證據能力，本院審酌該等言詞陳述或書面陳述作成時之情況
    ，並無非法取得等不適當之情形，且經本院於審判期日依法
    進行證據之調查、辯論，被告於訴訟上之程序權，已受保障
    ，依刑事訴訟法第159 條之5 之規定，自有證據能力。
二、訊據被告乙○○固坦認前揭土地係其胞姐丙○○所有，丙○○已失蹤多年，並未授權其處理該筆土地之事宜，其亦無上
    開土地之所有權狀，及其有於上揭時、地收受告訴人丁○○
    交付之150,000 元買賣價款、簽立字據等事實，惟矢口否認
    有何詐欺取財之犯行，辯稱：伊不懂法律，不清楚沒有所有
    權不能過戶土地給告訴人，欲待丙○○返家，不承認買賣契
    約後，再將出賣前開土地之所得還給告訴人；其與告訴人約
    定之買賣標的為上開土地之使用權，並非所有權云云。惟查
    ：
（一）被告係39年出生之成年人，智識健全，且於本院審理中陳
      稱：該土地原本是在我父親之名下，後來判決分割後，就
      過戶到我姊姊的名下等語（見本院96年度易字第301 號卷
      第131 頁），堪認對於前開土地係屬胞姐丙○○所有一節
      甚為知悉；又其於本院審理中陳述：我姊姊已失蹤2 、30
      年，當時我因為有向人家借錢，借來的錢都繳納會款，所
      以我也缺錢，告訴人丁○○給我的150, 000元，我一拿到
      手就拿去繳納會款，我因為當時缺錢，才會這樣子做，我
      想若我姊姊回來，不承認買賣契約後，我再將該筆錢還給
      告訴人（見本院96年度易字第301 號卷第131 頁），足認
      被告對於前開土地倘若獲得丙○○之授權加以出售，賣得
      之價款應屬丙○○所有，應有認知；再被告於本院審理中
      陳明：我姊姊失蹤前並未授權我處理該筆土地之事宜（見
      本院96年度易字第30 1號卷第131 、133 頁），亦徵被告
      前開不清楚沒有所有權不能過戶土地給告訴人之辯解，無
      可採信。
（二）復被告與告訴人間就上開土地約定買賣契約等情，據證人
      即告訴人丁○○於本院審理中證述：95年6 月間，被告主
      動告訴我他姊姊所有之上開土地要賣，我想說跟被告買來
      當作停車場，95年6 月5 日被告來我住處，我交付給他10
      ,000 元 的定金，後來約隔1 、2 天的時間，被告說要簽
      約，並保證要過戶給我，他說他當時欠錢，所以我就交付
      餘款140,000 元現金給被告，地點是在我家交付的等語明
      確（見本院96年度易字第301 號卷第129 頁），且被告於
      本院審理中亦自承曾就前揭土地過戶一事詢問過真實姓名
      年籍不詳之成年女子「賴代書」及證人甲○○，（見本院
      96年度易字第301 號卷第133 -135頁），核與證人甲○○
      於本院審理中證述：被告問我說他有一筆土地，沒有權狀
      ，有人要跟他買，要如何辦理，該土地在安鶴路附近等語
      大致相符（見本院96年度易字第301 號卷第132 頁），衡
      情被告倘未與告訴人約定出售前開土地所有權之事宜，何
      以一再詢問過戶土地之事宜，另倘被告確係與告訴人就前
      開土地之使用權約定買賣事宜，何以就使用之期限等明顯
      通常之細節，均未見雙方加以約定或說明，是堪認被告所
      辯其與告訴人約定之買賣標的為上開土地之使用權，並非
      所有權云云，亦無足採。
（三）況證人即告訴人丁○○於本院審理中證稱：我雖然住在被
      告家附近，但我並沒有去打聽他人家裡的事情，所以我不
      知道他姊姊丙○○已經失蹤（見本院96年度易字第301 號
      卷第130 頁），核與被告於本院審理中所稱：我們是很久
      的鄰居，但告訴人從來沒有問過我家裡的事情等語相合（
      見本院96年度易字第301 號卷第134 頁）；且被告於本院
      審理中初坦承：我一開始並未告訴告訴人，我姊姊失蹤的
      事，是後來我來拿完尾款140,000 元後，告訴人要求我還
      錢，我才告訴告訴人我姊姊丙○○失蹤（見本院96年度易
      字第301 號卷第134 頁）等情，亦可知被告與告訴人訂立
      前揭土地之買賣契約時，並未告知告訴人上開土地之所有
      人丙○○失蹤多年之事實，致告訴人因其故意隱瞞之消極
      不作為，而陷於錯誤，交付買賣價金150, 000元，徵諸常
      情，倘告訴人初始即知上開土地之所有人丙○○已失蹤多
      年，當無與被告簽立買賣契約，進而交付全額價金之可能
      。
（四）被告明知其本身經濟狀況已陷困難，且前開土地之所有人
      即其胞姊丙○○行蹤不明多年，該土地無過戶予告訴人之
      可能，猶向告訴人誆稱「保證可以過戶」云云，隱瞞告訴
      人丙○○失蹤多年之事實，致告訴人因而陷於錯誤，並交
      付買賣土地之價金予被告，被告主觀上有為自己不法所有
      之意圖甚明。此外，尚有證人即告訴人丁○○於警詢、偵
      訊中之證述綦詳（見臺灣彰化地方法院檢察署95年度偵字
      第8046號卷第7-9 、19、20頁），及被告乙○○書立之字
      據1 紙、現場草圖1 紙、本院支付命令及民事判決各2 份
      、彰化縣彰化地政事務所96年3 月13日彰地二字第096000
      2870號函、土地登記謄本、土地複丈申請書、土地複丈成
      果圖、丙○○之個人戶籍資料1 紙附卷可稽（見臺灣彰化
      地方法院檢察署95年度偵字第8046號卷第10、21 、43-55
      頁，本院96 年度易字第301 號卷第16-27 、33-35 、110
      頁）。堪認本件事證已臻明確，被告犯行洵堪認定，應予
      依法論科。
三、查刑法於94年2月2日修正公布，於被告行為後之95年7月1日
    施行。按行為後法律有變更者，適用行為時之法律，但行為
    後之法律有利於行為人者，適用最有利於行為人之法律，現
    行刑法第2條第1項訂有明文。此條規定乃與刑法第 1條罪刑
    法定主義契合，而貫徹法律禁止溯及既往原則，係規範行為
    後法律變更所生新舊法律比較適用之準據法，是刑法第 2條
    本身雖經修正，但刑法第 2條既屬適用法律之準據法，本身
    尚無比較新舊法之問題，應一律適用裁判時之現行刑法第 2
    條規定以決定適用之刑罰法律，先予辨明。又以本次刑法修
    正之比較新舊法，應就罪刑有關之共犯、未遂犯、牽連犯、
    連續犯、結合犯，以及累犯加重、自首減輕暨其他法定加減
    原因（如身分加減）與加減例等一切情形，綜其全部罪刑之
    結果而為比較，最高法院95年5月23日95年度第8次刑庭會議
    決議可資參照。茲就本案有關之新舊法比較部分，臚列如下
    ：
（一）刑法第339條第1項詐欺取財罪，法定刑得科或併科銀元 1
      千元以下罰金，依修正後刑法施行法增訂第1條之1：「中
      華民國94年1月7日刑法修正施行後，刑法分則編所定罰金
      之貨幣單位為新臺幣。94年1月7日刑法修正時，刑法分則
      編未修正之條文定有罰金者，自94年1月7日刑法修正施行
      後，就其所定數額提高為30倍。但72年6月26日至94年1月
      7日新增或修正之條文，就其所定數額提高為3倍」及刑法
      第33 條第5款修正為：「主刑之種類如下：五、罰金：新
      臺幣1,000元以上，以100元計算之」等規定觀之，依修正
      後之法律，刑法第339條第1項詐欺取財罪所得科處之罰金
      刑最高為新臺幣30,000元、最低為新臺幣1,000 元，然依
      被告行為時之刑罰法律，即罰金罰鍰提高標準條例第 1條
      前段規定之提高倍數10倍及修正前刑法第33 條第5款規定
      之罰金最低額銀元1 元計算，則刑法第339 條第1 項之詐
      欺取財罪所得科處之罰金最高為銀元10,000元，最低額為
      銀元1 元，若換算為新臺幣，最高額雖與新法同為新臺幣
      30,000元，然最低額僅為新臺幣3 元。因此，比較上述修
      正前、後之刑罰法律，自以被告行為時之法律較有利於被
      告。
（二）刑法第41條第1 項前段規定，於95年7 月1 日施行前之規
      定為：「犯最重本刑為5 年以下有期徒刑以下之刑之罪，
      而受6 個月以下有期徒刑或拘役之宣告，因身體、教育、
      職業、家庭之關係或其他正當事由，執行顯有困難者，得
      以1 元以上3 元以下折算1 日，易科罰金。」；又被告行
      為時之易科罰金折算標準，修正前罰金罰鍰提高標準條例
      第2 條（現已刪除）規定，就其原定數額提高為100 倍折
      算1 日，則本件被告行為時之易科罰金折算標準，應以銀
      元100 元以上、300 元以下折算1 日，經折算為新臺幣後
      ，應以新臺幣300 元以上、900 元以下折算為1 日。修正
      施行後之規定則為：「犯最重本刑為5 年以下有期徒刑以
      下之刑之罪，而受6 個月以下有期徒刑或拘役之宣告者，
      得以新臺幣1,000 元、2,000 元或3,000 元折算1 日，易
      科罰金。」比較修正前後之易科罰金折算標準，以被告行
      為時關於易科罰金之規定，較有利於被告。
（三）綜合上述各條文修正前、後之比較，揆諸前揭最高法院決
      議及修正後刑法第2 條第1 項規定之「從舊、從輕」原則
      ，自應依刑法第2 條第1 項前段適用被告行為時之法律，
      即修正前刑法之相關規定、罰金罰鍰提高標準條例第1 條
      前段及修正前罰金罰鍰提高標準條例第2 條規定，予以論
      處。
四、核被告乙○○所為，係犯刑法第339 條第1 項之詐欺取財罪
    。按數行為於同時同地或密切接近之時地實施，侵害同一之
    法益，各行為之獨立性極為薄弱，依一般社會健全觀念，在
    時間差距上，難以強行分開，在刑法評價上，以視為數個舉
    動之接續施行，合為包括之一行為予以評價，較為合理，則
    屬接續犯，而為包括之一罪（最高法院86年臺上字第3295號
    判例參照）。本件被告乙○○先後2 次向告訴人施用詐術，
    訛稱出售前開土地得以過戶轉讓所有權，進而收受告訴人因
    陷於錯誤而交付之價金2 次之行為，相隔2 日，地點均在告
    訴人之住處，係出於同一詐欺取財犯行之目的，就同一犯罪
    構成事實，本於單一犯意接續進行，以實現一犯罪構成要件
    之單一行為，屬接續犯，應以一詐欺取財罪論處（蒞庭檢察
    官於本院審理時，認應成立修正前刑法所定之連續犯，尚有
    誤會）。爰審酌被告之素行、明知未經所有權人授權出售土
    地，竟因經濟狀況不佳、需款孔急，而利用詐術取與被害人
    就上開土地訂立買賣契約，進而收取價金150,000 元，且犯
    後雖與被害人商談和解事宜，然迄今就前揭不法取得之數額
    尚未清償，犯後猶矢口否認等一切情狀，量處如主文所示之
    刑，並依修正前刑法第41條第1 項前段、修正前罰金罰鍰提
    高標準條例第2 條之規定，併諭知易科罰金之折算標準。末
    被告前經本院傳喚、拘提無著，而於96年5 月4 日發布通緝
    ，並於96年5 月16日始緝獲歸案在案，依中華民國96年罪犯
    減刑條例第5 條之規定，不得依前開條例減刑之，附此敘明
    。
據上論斷，應依刑事訴訟法第452 條、第299 條第1 項前段，刑
法第2 條第1 項前段、第339 條第1 項，第41條第1 項前段（修
正前），罰金罰鍰提高標準條例第1 條前段、第2 條（修正前）
，判決如主文。
本案經檢察官莊佳瑋到庭執行職務。
中　　華　　民　　國　　96　　年　　7 　　月　　31　　日
              刑事第八庭  審判長法  官  李雅俐
                                法  官  唐中興
                                法  官  林秉暉
以上正本證明與原本無異。
如不服本判決應於收受本判決後10日內向本院提出上訴書狀，其
未敘述上訴理由者，並得於提起上訴後10日內向本院補提理由書
狀（均須按他造當事人之人數附繕本）「切勿逕送上級法院」。
告訴人或被害人對於判決如有不服具備理由請求檢察官上訴者，
其上訴期間之計算係以檢察官收受判決正本之日期為準。
中　　華　　民　　國　　96　　年　　8 　　月　　7 　　日
                                書記官  梁高賓
中華民國刑法第339條第1項
意圖為自己或第三人不法之所有，以詐術使人將本人或第三人之
物交付者，處5年以下有期徒刑、拘役或科或併科1千元以下罰金
。
